臺灣高等法院刑事判決　　　　　　　　　　　　　九十一年度上訴字第一五八四號
　　上　訴　人　臺灣宜蘭地方法院檢察署檢察官
　　被　　　告　丙○○
右上訴人因被告偽造文書等案件，不服臺灣宜蘭地方法院九十年度訴字第四二號，中
華民國九十一年四月二十四日第一審判決（起訴案號：臺灣宜蘭地方法院檢察署八十
九年度偵字第一六二三號）提起上訴，本院判決如左：
    主  文
原判決撤銷。
丙○○偽造私文書，足以生損害於他人，處有期徒刑肆月，如易科罰金，以參佰元折
算壹日，附表一所示之物沒收；又連續行使偽造私文書，足以生損害於他人，處有期
徒刑肆月，如易科罰金，以參佰元折算壹日，附表二所示偽造之印章、印文沒收；應
執行有期徒刑陸月，如易科罰金，以參佰元折算壹日，附表一所示之物、附表二所示
偽造之印章、印文均沒收。
    事  實
一、丙○○與乙○○○係夫妻關係，而乙○○○為宏安消防有限公司（簡稱宏安公司
    ）之代表人，丙○○於民國八十八年間，明知宏安公司所有位於宜蘭縣羅東鎮○
    ○段五五三、五五四、五五五地號及宜蘭縣冬山鄉○○段六００、六０一地號五
    筆土地之所有權狀在乙○○○處，並未遺失，丙○○為前往羅東地政事所申請補
    發所有權狀，竟持有因業務關係所保管之宏安公司及代表人乙○○○之印章盜蓋
    於補發權狀切結書上（宏安公司印文及乙○○○私章印文各一枚），並偽簽乙○
    ○○之署押一枚於補發權狀切結書內而偽造切結書（私文書）（申請補發土地所
    有權狀），足以生損害於乙○○○及宏安公司，嗣被乙○○○適時發現，方才未
    持往地政事務所申請補發。
二、緣八十八年六月間，宏安公司所有之上開宜蘭縣冬山鄉○○段六００、六０一地
    號二筆土地，遭宜蘭地方法院強制拍賣，有關拍賣之文件均為丙○○所截收，嗣
    上開土地經拍賣後，尚餘新台幣（下同）三百五十七萬九千零二十三元，並於八
    十八年六月二十九日，存入宏安公司之華南銀行羅東分行帳戶內（帳號0000
    00000000），丙○○竟基於意圖為自己不法之所有暨行使偽造私文書之
    概括犯意，於八十八年六月三十日，委由不知情之人偽刻宏安公司及乙○○○之
    印章各一顆，分別八十八年六月三十日、同年七月二日、同年七月八日、同年七
  月十二日、同年七月十七日、同年十一月十五日，蓋用於華南銀行存摺類存款取
    款憑條上，而偽造該取款憑條而偽造私文書，先後六次持向華南銀行羅東分行提
    領存款，其金額分別為一百六十萬元、二十萬元、五十萬元、四萬元、二十三萬
    元、五萬元，共計二百六十二萬元，並於八十八年六月三十日，將其中之一百六
    十萬元存入不知情之馬淑春（經檢察官不起訴處分確定）合作金庫羅東支庫之帳
    號內，足以生損害於乙○○○及宏安公司。
三、案經乙○○○告訴台灣宜蘭地方法院檢察署檢察官偵查起訴。
    理  由
一、訊據上訴人即被告丙○○否認有事實一所載偽造私文書犯行，辯稱：前開土地雖
    然移轉與宏安公司，但土地所有權狀由伊保管中，當時誤以為失竊，方製作補發
    切結書，申請補發前詢問告訴人乙○○○後，才知悉該土地所有權狀為乙○○○
    取走，亦未持切結書向地政機關申請補發云云，惟查：右開事實一部分，業據告
    訴人迭於偵查、原審及本院審理時指訴甚詳，且由被告供述可見其未事先取得告
    訴人同意或授權，即製作切結書至明，被告固辯稱：當時因為主觀上誤以為切結
    書遺失伊方製作切結書，然被告亦坦承當時土地業已移轉與由告訴人為代表人之
    宏安公司名下，按諸常理，該等土地之所有權狀應隨同交付宏安公司之代表人持
    有，而無繼續由被告持有保管之理，且被告辯稱保管土地所有權狀一事亦經告訴
    人於原審當庭否認（原審卷第十六頁），再者，果如被告所述，於申請補發前曾
    經詢問告訴人所有權狀之下落，由此一外在客觀行為可推知，其對於所有權狀可
    能由告訴人取走一事有所存疑，則衡以常情，程序上應於製作切結書前即向告訴
    人求證，而非先行製作切結書後，才向告訴人求證，被告此部分辯解，不足採信
    ，復有偽造之切結書影本一份附卷可稽（偵查卷第八頁），此部分事證明確，被
    告犯行堪以認定。公訴意旨雖認定被告係偽刻印章（公司章及乙○○○私章）而
    為之，惟被告已否認有偽造印章情事，陳稱：伊係蓋用平日保管之公司章及乙○
    ○○私章，而證人甲○○、黃教雄及陳智榮於原審證稱：平常公司業務係被告在
    處理，並由被告保管公司相關印章（原審卷第一三四頁至第一三六頁），是被告
    利用保管前開印章之機會加以盜蓋，並不違常情，又無證據足以證明被告有偽造
    上開印章之事實，公訴人此部分之認定，不可採信，併此敘明。
二、訊之被告亦否認有事實二所載行使偽造私文書犯行，辯稱：告訴人僅係宏安公司
    掛名負責人，實際有關繳交銀行貸款利息、簽訂工程合約等業務均由伊負責，當
    時為了公司業務運作方便，因此刻有二組印章（含公司章及乙○○○私章），一
    組正印，一組副印，一份放置於台北辦事處，一份放置於羅東辦事處，嗣台北分
    公司因故停業後，台北分公司所使用之印章（含公司章及乙○○○私章）就交回
    由伊保管，羅東辦事處之印章則為告訴人取回，而提領款項係為清償宏安公司之
    債務云云。但查：右開事實二所示之事實，亦據告訴人於偵查、原審及本院審理
    時指述明確，且宏安公司於八十二年間，即已停止營業，此為被告所自承（本院
    卷第三十八頁），被告於偵查中供稱：伊持向銀行領款之印章，並非原始之印章
    （偵查卷第五十七頁），其於本院調查時亦供稱：第一次開戶之印章為告訴人取
    走（本院卷第三十七頁），證人馬淑春於偵查中亦證稱：被告確有將一百六十萬
    元存入伊名下之帳戶，此外，復有宏安公司華南銀行存款明細表、台灣宜蘭地方
    法院民事執行處強制執行金額計算分配表、匯款申請書、公司執照及營利事業登
    記證各一紙附於偵查卷可稽，由是觀之，被告提領前開款項，並未經宏安公司代
    表人之同意或授權，且其提領存款用之印章，並非原始存款用之印鑑章，原始存
    款用之印鑑章係由告訴人保管，被告所使用之宏安公司及告訴人之印章，應係其
    偽造，再宏安公司既於八十二年間即已停止營業，被告所稱於八十八年間因經營
    宏安公司之業務而提款存款乙節，自不可採，又被告苟係為清償宏安公司之債務
    ，又何須將提領之款項存入案外人馬淑春之帳戶內，綜上，被告此部分辯解亦不
    足採信，此部分犯行亦堪認定。
三、核被告就事實一所為，係犯刑法第二百十條偽造私文書罪。其盜蓋宏安公司、乙
    ○○○印章及偽簽乙○○○之署名之行為，為偽造私文書之部分行為，不另論罪
    ；被告就事實二所為，係犯刑法第二百十六條、第二百十條之行使偽造私文書罪
    、第三百三十九條第一項之詐欺取財罪。其偽造宏安公司、乙○○○印章之行為
    ，為偽造私文書之部分行為，不另論罪，其偽造私文書之低度行為為高度之行使
    行為所吸收，僅論以行使罪。被告先後六次行使偽造私文書犯行，時間密接，手
    法相同，而犯構成要件相同之罪名，顯係基於概括之犯意為之，應依連續犯之規
    定論以一罪，並加重其刑。其所犯行使偽造私文書、詐欺取財二罪間，有方法結
    果之牽連關係，應從一重之行使偽造私文書處斷。被告就事實一所犯之偽造私文
    書犯行，與其就事實二所犯行使偽造私文書犯行間，偽造之目的、手法不同，應
    分論併罰，
四、原審以被告罪證明確予以論罪科刑，固非無據，惟查：(一)被告固偽造切結書，並
    未提出申請，原審認為亦生損害於地政機關管理之正確性，自有未合。(二)被告就
    事實二部分，亦成立行使偽造私文書罪，有如前述，原審未予詳查，遽為無罪之
    諭知，亦有未合，檢察官上訴亦指摘及此，其上訴為有理由，自應由本院將原判
    決撤銷改判，爰審酌被告犯罪之動機、目的，被告與告訴人為夫妻，現感情不睦
    ，所生之損害，及被告犯後態度等一切情狀，就被告所犯前開二罪分別量處如主
    文第二項所示之刑，暨定其應執行之刑，並諭知易科罰金之折算標準。又被告犯
    罪後，刑法第四十一條之規定，業於九十年一月十日修正，其內容規定：犯最重
    本刑為五年以下有期徒刑以下之刑之罪，而受六個月以下有期徒刑或拘役之宣告
    ，因身體、教育、職業、家庭之關係或其他正當事由，執行顯有困難者，得以一
    元以上三元以下折算一日，易科罰金。但確因不執行所宣告之刑，難收矯正之效
    ，或難以維持法秩序者，不在此限；併合處罰之數罪，均有前項情形，其應執行
    之刑逾六月者，亦同，經比較新、舊法之結果，以修正後之規定有利於被告，應
    依刑法第二條第一項前段規定，適用修正後刑法第四十一條規定，併此敘明。
五、被告偽造之於切結書一張（如附表一），為被告所有，供犯罪所用，應依刑法第
    三十八條第一項第二款規定宣告沒收。至盜用宏安公司印章及乙○○○私章所蓋
    之印文，並非偽造印章之印文，不在刑法第二百十九條所定必須沒收之列（最高
    法院四十八年臺上字第一一三號判例意旨），而切結書上之偽造之乙○○○署押
    一枚，已附隨於切結書之內沒收，不另為沒收之宣告。附表二所示偽造之印章、
    印文，應依刑法第二百十九條規定宣告沒收。
據上論斷，應依刑事訴訟法第三百六十九條第一項前段、第三百六十四條、第二百九
十九條第一項前段，刑法第二條第一項前段、刑法第五十六條、第二百十六條、第二
百十條、第三百三十九條第一項、第五十五條、第三十八條第一項第二款、第二百十
九條、第四十一條、第五十一條第五款，罰金罰鍰提高標準條例第一條前段、第二條
，判決如主文。
本案經檢察官張啟彬到庭執行職務。
中      華      民      國    九十一    年八      月    二十三    日
                              臺灣高等法院刑事第二十四庭
                                  審判長法  官  陳  貽  男
                                        法  官  王  炳  梁
                                        法  官  李  世  貴
右正本證明與原本無異。
如不服本判決應於收受送達後十日內向本院提出上訴書狀，其未敘述上訴之理由者並
得於提起上訴後十日內向本院補提理由書（均須按他造當事人之人數附繕本）。
                                        書記官  魏  汝  萍
中      華      民      國    九十一    年      八      月    二十三    日
附表一：
 偽造之切結書一張。
附表二：
  (一)偽造之宏安公司及乙○○○之印章各一顆。
  (二)偽造於八十八年六月三十日、金額一百六十萬元之華南銀行存摺類存款取款憑條
    上之宏安公司及乙○○○之印文各一枚。
  (三)偽造於同年七月二日、金額二十萬元之華南銀行存摺類存款取款憑條上之宏安公
    司及乙○○○之印文各一枚。
  (四)偽造於同年七月八日、金額五十萬元之華南銀行存摺類存款取款憑條上之宏安公
    司及乙○○○之印文各一枚。
  (五)偽造於同年七月十二日、金額四萬元之華南銀行存摺類存款取款憑條上之宏安公
    司及乙○○○之印文各一枚。
  (六)偽造於同年七月十七日、金額二十三萬元之華南銀行存摺類存款取款憑條上之宏
    安公司及乙○○○之印文各一枚。
  (七)偽造於同年十一月十五日、金額五萬元之華南銀行存摺類存款取款憑條上之宏安
    公司及乙○○○之印文各一枚。
附錄    本判決論罪科刑法條：
刑法第二百十六條
  行使第二百十條至第二百十五條之文書者，依偽造、變造文書或登載不實事項或使
  登載不實事項之規定處斷。
刑法第二百十條
  偽造、變造私文書，足以生損害於公眾或他人者，處五年以下有期徒刑。
刑法第三百三十九條
  意圖為自己或第三人不法之所有，以詐術使人將本人或第三人之物交付者，處五年
  以下有期徒刑、拘役或科或併科一千元以下罰金。
  以前項方法得財產上不法之利益或使第三人得之者，亦同。
  前二項之未遂犯罰之。
